【裁判字號】    98,訴,948
【裁判日期】    990513
【裁判案由】    確認所有權存在
【裁判全文】
臺灣士林地方法院民事判決               98年度訴字第948號
原      告  丁○○
訴訟代理人  連阿長律師
被      告  戊○○
法定代理人  辛○○
被      告  庚○○
兼訴訟代理  己○○
人                    樓
被      告  維正建設股份有限公司
法定代理人  甲○○
訴訟代理人  丙○○
上列當事人間確認所有權存在事件，經本院於民國99年4 月22日
言詞辯論終結，判決如下：
    主  文
確認坐落臺北市○○區○○段一小段三五八地號土地上，門牌號
碼臺北市○○區○○街一○○號，如附圖編號A 所示，面積為七
二八‧六四平方公尺之建物為原告所有。
原告其餘之訴駁回。
訴訟費用由被告戊○○、庚○○、己○○連帶負擔二分之一，餘
由原告負擔。
    事實及理由
壹、程序部分
一、被告維正建設股份有限公司（以下簡稱維正公司）經合法通
    知，無正當理由未於最後言詞辯論期日到場，核無民事訴訟
    法第386 條各款所列之情形，爰依原告之聲請，由其一造辯
    論而為判決。
二、按確認之訴，非原告有即受確認判決之法律上利益者，不得
    提起。所謂即受確認判決之法律上利益，係指法律關係之存
    否不明確，原告主觀上認其在法律上之地位，有不安之狀態
    存在，且此種不安之狀態，能以確認判決將之除去者而言，
    若縱經法院判決確認，亦不能除去其不安之狀態者，即難認
    有受確認判決之法律上利益。本件原告起訴主張，被告維正
    公司並無因訴外人林天佑出售土地而取得坐落臺北市○○區
    ○○段一小段358 地號，未經保存登記，如附圖編號A （後
    棟，面積為728.64平方公尺）及B 、C （前棟與木棚，面積
    分別為587.15、59.92 平方公尺）所示，面積總計為1375.7
    平方公尺，門牌號碼為臺北市○○區○○街100 號前後棟建
    物（以下分別簡稱如附圖所示編號A 建物、如附圖所示編號
    B 、C 建物，合稱系爭建物）的所有權，故對被告維正公司
    提起確認之訴，惟被告維正公司僅係購買系爭建物之基地應
    有部分，且只與出賣人約定取得地上物一定比例的租金，有
    被告維正公司於審理中提出不動產買賣契約書、土地登記謄
    本、國有財產局繳款通知書（本院卷第49~51 、52、53、54
    頁）在卷可資參佐，是被告維正公司並無因買受土地應有部
    分，即取得地上物的所有權，甚為明灼，原告所述被告向其
    主張具有系爭建物的所有權，即純屬主觀之臆想。且被告維
    正公司可能依據買賣當時與林天佑的約定，向系爭建物所有
    權人要求收取租金的法律上不安狀態，亦並不能因確認系爭
    建物為原告單獨所有而除去，依上說明，自難認有受確認判
    決之法律上利益，是原告該部分之訴訟，顯無理由，應予駁
    回。
三、次按確認法律關係成立或不成立之訴，以確認現在之法律關
    係為限，如已過去或將來應發生之法律關係，則不得為此訴
    之標的，最高法院49年度台上字第1813號著有判例。本件原
    告就如附圖所示編號B 、C 建物於民國99年4 月20日追加聲
    明請求確認：原告就之所有權自99年7 月1 日起所有權存在
    等語，被告對該部分訴之追加，並無異議，且續為辯論，應
    視為同意追加（民事訴訟法第255 條第1 項第1 款、第2 項
    規定參照），固核屬原告起訴之範圍。惟依上揭意旨，該部
    分之請求，係以將來發生的法律關係為確認之標的，自於法
    未合，此部分亦應予駁回。
貳、實體部分：
一、原告起訴主張：緣系爭建物為被繼承人郭福所有，郭福於90
    年9 月11日死亡後，業經繼承人全體於94年3 月27日協議由
    原告繼承系爭建物所有權。適臺北巿政府地政處土地開發總
    隊為辦理台北巿北投士林科技園區區段徵收第二期拆遷建築
    物，查估作業，詎被告戊○○、庚○○、己○○竟主張對系
    爭建物亦有所有權。為此，依法對被告戊○○、庚○○、己○○提起本件確認之訴，並聲明確認原告就系爭建物的所有
    權存在。
二、被告則以：系爭建物應由郭福之繼承人中，除何姓的繼承人
    確定不繼承外，應由郭福所生四子郭永華、郭永貴、被告戊○○及原告各房，按房份平均各繼承1/4 ，被告庚○○尚得
    繼承1/12，被告己○○亦得代位其父親郭永華為繼承，原告
    並非單獨繼承取得系爭建物所有權等語資為抗辯，並聲明：
    駁回原告之訴。
三、不爭執事項與爭點整理：
（一）不爭執事項：
   1、如附圖所示編號B 、C 建物原為木造房屋，係於89年2 月
      間由郭福出租予訴外人乙○○，於89年7 月1 日由乙○○
      另以「租賃空地」之方式訂立租約，並拆除舊建物後改建
      為目前之建物。
   2、如附圖所示編號A 建物係由郭福所興建。
   3、原告所提出94年3 月27日遺產分割協議書（以下簡稱分割
      協議書）所蓋印文之印章係來自於各繼承人，並由原告所
      蓋印，協議書由原告所書寫。
（二）爭執事項：系爭建物是否應依分割協議書所載所有權應歸
      屬於原告？
四、本院得心證之理由：
（一）如附圖所示編號B、C 建物部分：
   1、系爭建物前後棟各為獨立之建物，為本院會同兩造及臺北
      市士林地政事務所人員至現場履勘，勘查得系爭建物前棟
      與後棟各有其四連圍繞之圍牆，並各有其屋頂，無相互的
      建物通道，且經量測後棟建物占地728.64平方公尺，前棟
      建物占地587.15平方公尺，並附連有木棚1 座，占地59.9
      2 平方公尺明確，並製有履勘筆錄及複丈成果圖在卷可按
      （本院卷第163 、166~168 頁），兩建物為各自獨立之建
      物，應堪認定。是本件系爭建物的所有權誰屬，自應就前
      、後棟分別判斷。
   2、按原始建築房屋者，原始取得其所有權，不以登記為生效
      要件，最高法院70年度台上字第507 號判決同其意旨，可
      資參照。原告主張如附圖所示編號B 、C 建物依分割協議
      書所載，依由其單獨繼承為所有，並提出分割協議書為證
      （本院卷第9 頁），被告戊○○、庚○○、己○○固坦認
      其上所有繼承人之印文為真正，惟以協議書之內容為原告
      擅自填寫，並未經過繼承人協議，且如附圖所示編號B 、
      C 建物目前由郭連仁妙、郭永貴、郭辛○○及原告即郭福
      所生四子，所推各房代表出租予乙○○，故系爭前棟建物
      應按房份平均各繼承1/4 等語為辯，原告則對於被告的答
      辯陳稱其僅係顧及兄弟情，且系爭建物之土地為共有，始
      同意共同出租，不得以共同收租之行為作為系爭建物為共
      有的主張。經查：如附圖所示編號B 、C 建物於89年2 月
      間由郭福出租予乙○○，嗣由乙○○另以「租賃空地」之
      方式訂立租約，並拆除舊建物後改建為目前之建物，為兩
      造所不爭執之事實，且經被告戊○○、庚○○、己○○聲
      請證人乙○○於審理中結證稱：「（問：系爭房屋是誰蓋
      的？）我租的時候，房子快倒了，我就跟他們說好要重建
      ，在89年時，我就將舊房子拆掉並重建，租期到99年」等
      語（本院卷第109 頁）一致，且原告所提出郭福與乙○○
      間於89年6 月30日所簽定關於如附圖所示編號B 、C 建物
      的租約亦於第20條約定「99年7 月1 日滿十年地上物歸於
      甲方（註：即郭福）」等記載（本院卷第88頁）；嗣由郭
      連仁妙、郭永貴、郭辛○○及原告再行與乙○○於96 年7
      月1 日續租時，仍於第21條約定：「民國89年7 月1日 至
      民國99年6 月30日止，地上房子鐵皮屋歸於甲方」之記載
      （本院卷第59頁），均足佐據。本院復於99年3 月5 日會
      同兩造履勘現場時，現場如附圖所示編號B 、C 建物尚殘
      存有如附圖編號C 之木造棚架，亦經本院載明於勘驗筆錄
      明確可資佐證（本院卷第162 頁）。是乙○○於99年7 月
      1 日約定為所有權之移轉前，如附圖所示編號B 、C 建物
      應屬乙○○所興建之建物，參照上揭意旨，自尚屬乙○○
      原始取得所有權，並無法成為原告及被告戊○○、庚○○
      、己○○繼承之標的，是原告關於該部分的主張，於法未
      合，自不足採。
（二）如附圖所示編號A 建物部分
      原告主張如附圖所示編號A 建物原為郭福所興建，嗣為其
      單獨繼承而為所有權人，亦提出上開協議書為據。被告戊○○、庚○○、己○○對於協議書之印文真正，已不予爭
      執，但其所辯協議書內容係由原告擅自填寫乙節，並未能
      舉證以實其說，其等主張堪難認定屬實可採。是原告該部
      分主張，堪認有據，應屬可採。
五、綜上所述，原告因繼承取得如附圖所示編號A 建物之所有權
    ，因此原告請求確認其對如附圖所示編號A 建物的所有權存
    在，為有理由，應予准許。逾上開准許部分之請求，即為無
    理由，應予駁回。
六、本件事證已臻明確，其餘兩造主張、陳述暨所提之證據，經
    審酌均與本院前揭判斷不生影響，爰不一一詳予論述，附此
    敘明。
七、據上論結，原告之訴為一部有理由，一部無理由，依民事訴
    訟法第79條、第85條第2 項，判決如主文。
中    華    民    國    99    年    5     月    13    日
                  民事第一庭  法  官  古振暉
以上正本證明與原本無異。
如對本判決上訴，應於判決送達後20日內向本院提出上訴狀。
中    華    民    國    99    年    5     月    19    日
                              書記官  姜貴泰

司法院資訊處製作；財團法人民間司法改革基金會備份。
